【裁判字號】    96,交易,193
【裁判日期】    970428
【裁判案由】    過失致死
【裁判全文】
臺灣雲林地方法院刑事判決             96年度交易字第193號
公  訴  人  臺灣雲林地方法院檢察署檢察官
被      告  乙○○
                    國民
上列被告因過失致死案件，經檢察官提起公訴（96年度調偵字第
236 號），本院判決如下：
    主  文
乙○○無罪。
    理  由
一、公訴意旨略以：被告乙○○於民國95年12月08日上午07時30
    分許，駕駛車牌號碼B9 -3481號自用小客車，沿雲林縣二崙
    鄉○○村○○○○○路由西往東方向行駛，行經上揭道路31A
    號電桿前時，原應注意車前狀況，隨時採取必要之安全措施
    ，又按當時狀況天候晴、日間有自然光線、路面乾燥無缺陷
    ，亦無障礙物，視距良好，並無不能注意之情形，竟疏未注
    意，適李昭煻騎乘腳踏車，於該處欲由南向北橫越該道路，
    亦於劃有分向限制線路段橫越道路，乙○○所駕駛前開自小
    客車右前車頭因此撞擊李昭煻所騎乘之上開腳踏車，致李昭
    煻人車倒地，受有頭部外傷合併顱內出血、左腿開放性骨折
    引發敗血症、多重器官衰竭之傷害，經送醫而於95年12月16
    日12時50分許不治死亡，因認被告涉犯刑法第276 條第1 項
    過失致死罪嫌。
二、按犯罪事實應依證據認定之，無證據不得認定犯罪事實，刑
    事訴訟法第154 條第2 項定有明文。又不能證明被告犯罪者
    ，應諭知無罪之判決，刑事訴訟法第301 條第1 項亦定有明
    文。復查刑事訴訟法第161 條第1 項規定：檢察官就被告犯
    罪事實，應負舉證責任，並指出證明之方法。因此，檢察官
    對於起訴之犯罪事實，應負提出證據及說服之實質舉證責任
    。倘其所提出之證據，不足為被告有罪之積極證明，或其闡
    明之證明方法，無從說服法官以形成被告有罪之心證，基於
    無罪推定之原則，自應為被告無罪判決之諭知。是若審判時
    ，檢察官未能提出適合於證明犯罪事實之積極證據，並闡明
    其證據方法與待證事實之關係；法院對於卷內訴訟資料，復
    已逐一剖析，參互審酌，仍無從獲得有罪之心證，自應為諭
    知無罪之判決（參照最高法院92年度臺上字第192 號判決要
    旨）。又刑事訴訟法上所謂認定犯罪事實之證據，係指足以
    認定被告確有犯罪行為之積極證據而言，該項證據自須適合
    於被告犯罪事實之認定，始得採為斷罪資料；而認定不利於
    被告之事實，須依積極證據，苟積極證據不足為不利於被告
    事實之認定時，即應為有利於被告之認定，更不必有何有利
    之證據。且刑事訴訟上證明之資料，無論其為直接或間接證
    據，均須達於通常一般之人均不致有所懷疑，而得確信其為
    真實之程度，始得據為有罪之認定，若其關於被告是否犯罪
    之證明未能達此程度，而有合理懷疑之存在，致使無從形成
    有罪之確信，根據「罪證有疑，利於被告」之證據法則，即
    不得遽為不利被告之認定（參照最高法院29上字第3105號、
    30年上字第816 號、76年臺上字第4986號判例要旨）。
三、公訴意旨認被告涉犯上開過失致死罪嫌，無非係以被害人家
    屬丁○○之警詢筆錄、被害人家屬丙○○之偵查筆錄、中山
    醫學大學附設醫院診斷證明書1 紙、道路交通事故現場圖、
    道路交通事故調查報告表(一)、(二)各1 份、現場照片7 張、臺
    灣雲林地方法院檢察署相驗屍體證明書、驗斷書各1 份、臺
    灣省嘉雲區行車事故鑑定委員會96年05月24日嘉雲鑑960252
    字第0965801681號鑑定意見書、雲林縣警察局西螺分局97年
    02月26日雲警螺字第0970001943號函、被告於警詢、偵訊及
    本院準備程序之自白等資為論據。
四、被告對於上揭時地發生車禍，被害人李昭煻因車禍受傷、死
    亡等事實固不爭執，惟堅詞否認涉有過失致死罪嫌，並以車
    禍發生當時並非由其駕駛上開車號B9-3481 號自用小客車，
    駕車者是戊○○，當初會承認其為肇事者，是因戊○○父親
    病重，戊○○擔心其父獲知車禍消息，病情加劇，其為替戊○○擔罪，才承認自己是肇事者等語，資為抗辯。經查：
(一)、被害人李昭煻於上揭時、地，騎乘腳踏車，遭上開自用小客
    車撞擊，受有頭部外傷合併顱內出血、左腿開放性骨折引發
    敗血症、多重器官衰竭之傷害，經送醫而於95年12月16日12
    時50分許不治死亡之事實，業據被害人家屬丁○○、丙○○
    證述明確，並有中山醫學大學附設醫院診斷證明書、道路交
    通事故現場圖、道路交通事故調查報告表、現場照片、臺灣
    雲林地方法院檢察署相驗屍體證明書、驗斷書、臺灣省嘉雲
    區行車事故鑑定委員會96年05月24日嘉雲鑑960252字第0965
    801681號鑑定意見書、雲林縣警察局西螺分局97年02月26日
    雲警螺交字第0970001943號函等在卷可稽，被告對於上揭事
    實亦不爭執，堪信為真。
(二)、被告於警詢時固自白略謂，肇事前我自臺西出發，欲前往彰
    化市工作，當時我駕B9-3481 自用小客車由西往東行駛於車
    道上，行車速度約時速50公里左右，發生危險狀況時，距離
    對方約2 公尺左右，對方直接穿越馬路，在來不及反應情況
    下就直接撞到對方以致發生肇事，當時是我駕駛云云；於偵
    訊時自白：「（95年12月08日於二崙鄉○○路開B9-3481 號
    自小客車與李昭煻騎的腳踏車發生擦撞？）有。因為當時我
    沒有看到他，然後看到他時煞車不及，我車右前方撞上他，
    當時我車速約50公里左右。」查被告固於警詢、偵查及本院
    準備程序時均坦承犯罪，然其於本院審理時，翻異前詞，改
    稱案發當時係由戊○○駕車，被告前後所述已有不符，自難
    逕以被告先前不利於己之供述推認其有本件過失致死犯行。
(三)、對於車禍發生當時究竟係何人駕駛一節，被告於本院審理時
    供稱，車號B9-3481 號自用小客車車主是戊○○，當天有3
    人即庚○○、我本人及戊○○在車上，由戊○○開車自他家
    來我家載我，之後去豐榮載庚○○，要到彰化工地，我們三
    個人在車上的位置都固定，直到撞到被害人都沒有換過，撞
    到之後是戊○○用手機報案，先聯絡救護車，只打119 一通
    電話，戊○○不清楚路段，有問路人是什麼路段，之後告訴
    救護車，戊○○在車上跟我講，車禍當天那段時間，他父親
    在住院，說不要讓他父親知道車禍擔心，告訴我等一下說車
    子是我開的，他父親那時候身體不好，庚○○未參與討論，
    戊○○只跟我講，警察到的時候，我們三人都在場，警察問
    駕駛人是誰，我就承認，警察沒有對其他二人作筆錄，車禍
    後庚○○跟我去派出所，戊○○跟他大哥去醫院看被害人等
    語，核與證人戊○○於本院審理時證稱，是車號B9-3481 號
    自用小客車車主，車禍發生當天有三個人即我、乙○○、一
    個蔡什麼正名不知叫「進宏」者在場，他們二人與我同工地
    工作，我先去載乙○○，車上座位直到撞到被害人都沒有換
    過，車禍發生是我報案，打119 先叫救護車，我不知道那邊
    地名，我問旁邊的人，問這裡是幾號，跟救護車講，救護車
    才知道，警察局還沒有報，警察就來了，警察來後，只問說
    是誰開的，乙○○說是駕駛人，我跟乙○○講我父親生病住
    院，我不敢讓我父親知道，對病情不好，讓他擔心，乙○○
    說他要幫我扛，蔡先生沒有一起討論，我與乙○○比較熟，
    庚○○沒有常一起工作，與乙○○是固定一起工作，警察有
    核對車子行照，行照是我的名字，0000000000是我之前的電
    話，當時我沒有喝酒，正常8 點半要到工地，後來我想一想
    ，我父親已經過世（提出死亡證明書，死亡時間為96年07月
    30日上午，死亡原因為惡性腫瘤），這種事情是我自己造成
    ，不要害到朋友等語，及證人庚○○於本院審理時證述，認
    識被告，知道被告因車禍案件被起訴，當時我有在場，有三
    個人在車上，發生車禍那臺車子是白色喜美，車主是戊○○
    ，當天要到彰化去做磁磚工作，跟他一起工作沒有多久，1
    、2 個月而已，當天我們一起搭同臺車去工作，我在我家即
    雲林縣崙背鄉豐榮村外面等他們來載我，當時我坐後座，被
    告坐副駕駛座，戊○○開車，自我上車後，我們三人位置未
    變過，後來警車先到，警車到之後15分鐘救護車到，警察問
    當時是誰開車的，被告跟警察說他開車的，車禍發生後當天
    ，聽到他們講因為戊○○他父親住院，讓老人家知道會擔心
    ，被告幫他擔罪等語，大致相符，並無歧異，是被告、證人
    戊○○、庚○○一致供證，車禍發生當時駕駛人係證人戊○○，並非被告，被告為替證人戊○○擔罪，而向處理員警承
    認其為肇事者等情，堪信為真。
(四)、參以案發後立即趕到現場處理之警員即證人己○○於本院審
    理時證述，因車禍案件認得被告，當時是12月08日上午07點
    半發生，我到當時，他們沒有在車上，他們有三個人，證人
    庚○○我記得，另外一位證人沒有辦法記得很清楚，總共有
    三個人，我到現場有處理一些時間，之後我問車子是誰開的
    及肇事情形，被告跟我說是他開車，死者當時受傷送醫院，
    之後帶被告回所，去做相關筆錄，有對被告做酒測，被告沒
    有喝酒，當場沒有聞到酒味，他們是要去彰化工作等情，可
    見案發當時，被告與證人戊○○、庚○○三人均在現場無誤
    ，並非僅被告一人在場，而車號B9-3481 號自用小客車係證
    人戊○○所有，亦有車號查詢汽車車籍資料在卷可憑，證人
    戊○○父親於96年07月30日因惡性腫瘤而逝世一情，有秀傳
    紀念醫院開具之死亡證明書可資佐證，再衡以一般車輛所有
    人對於自己車輛之性能、機械操作最為熟知，通常由其駕車
    搭載其他乘客，除非因車輛出借、車輛所有人與駕駛人為配
    偶、親屬關係，或駕駛人長途駕車疲勞、喝酒、有其他特殊
    原因無法駕車時，始會發生駕駛人與車輛所有人非同一人之
    情形，本件車禍發生當時，證人戊○○與被告同車乘坐一節
    ，已據被告、證人戊○○、庚○○供證明確，證人己○○亦
    證稱其到場時被告三人均在場，應可排除被告向證人戊○○
    借用車輛之可能性。另被告與證人戊○○間並無親屬、配偶
    關係，二人僅是時常一起工作之朋友，已據證人戊○○證述
    在卷，且被告、證人戊○○、庚○○、己○○一致供證，被
    告三人案發時之所以同車乘坐，係為一起至彰化工作；而案
    發時間為上午07時30分許，被告供稱，證人戊○○當天約07
    時左右至其住處，證人戊○○自住處至被告住處約5 分鐘，
    由被告住處至證人庚○○住處約10分鐘，自證人庚○○住處
    行約5 至10分鐘發生車禍等語，可徵證人戊○○約於車禍發
    生當天上午06時50分許自其住處出發，直至當日上午07時30
    分許發生車禍時，僅約駕駛40分鐘左右，尚無長途疲勞駕駛
    ，必須換人駕駛之情形，證人己○○於本院審理時，亦確認
    其於車禍發生後到常處理時，並未聞到現場有酒味，亦排除
    證人戊○○因喝酒而無法駕駛，委由被告駕駛之可能性，綜
    據上述，證人戊○○自行駕駛其車輛之可能性較高，被告辯
    稱車禍發生時其非駕駛人，應非虛妄。被告既非本件車禍之
    肇事者，何以要向警員承認其為肇事者？被告、證人戊○○
    、庚○○一致供證，因證人戊○○父親當時生病住院，證人
    戊○○擔心為其父親知悉後病情加劇，與被告商議後，由被
    告為證人戊○○頂罪等情，稽諸證人許父親於96年07月30日
    因腫瘤而去世，證人戊○○父親去世時間與本件車禍發生時
    間相去不遠，依證人戊○○父親之病情判斷，車禍發生當時
    ，證人戊○○父親病情不輕，且在住院治療中，故被告、證
    人戊○○、庚○○所述，本件車禍發生時，被告頂替證人戊○○之原因，應堪採信。是本件車禍之肇事者，應為證人戊○○而非被告，堪以認定。
五、綜上所述，公訴人提出之證據尚難認已達無合理懷疑被告有
    本件過失致死之犯行，此外，依卷內資料復查無其他積極證
    據足認被告有公訴意旨所指之犯行，被告犯罪尚屬不能證明
    ，揆諸首揭說明，自應諭知被告無罪之判決。至被告並非本
    件車禍發生當時之駕駛人，竟向警員、檢察官及本院承認其
    為肇者，被告是否涉犯頂替罪嫌，及戊○○是否涉犯過失致
    死罪嫌，應由檢察官另行偵查，附此敘明。
六、依刑事訴訟法第301條第1項規定，判決如主文。
本案經檢察官甲○○到庭執行職務。
中    華    民    國    97    年    4     月    28    日
            刑事第六庭    審判長法  官  廖國勝
                                法  官  黃楹榆
                                法  官  李秋瑩
以上正本證明與原本無異。
如不服本判決，應於判決送達後10日內向本院提出上訴狀（須附
繕本）。
                                書記官  邱明通
中    華    民    國    97    年    4     月    28    日


司法院資訊處製作；財團法人民間司法改革基金會備份。
